臺灣高等法院民事判決
111年度上更二字第52號
上  訴  人  黃毓羚  
訴訟代理人  邱昱宇律師
複  代理人  龔成民  
被  上訴人  王冠傑  
訴訟代理人  戴家旭律師(法扶律師)

上列當事人間請求確認抵押權不存在等事件，上訴人對於中華民
國107年6月26日臺灣新北地方法院106年度訴字第1424號第一審
判決提起上訴，經最高法院發回更審，本院於111年6月8日言詞
辯論終結，判決如下：
    主      文
原判決廢棄。
被上訴人在第一審之訴駁回。
第一、二審及發回前第三審訴訟費用均由被上訴人負擔。
    事實及理由
一、被上訴人主張：伊於民國101年11月間，將所有坐落新北市○
    ○區○○段○00地號土地（應有部分1000分之79）及其上同段第
    192建號建物（所有權全部，下合稱系爭房地）之所有權狀
    （下稱系爭權狀），交付訴外人即伊前妻李金鳳，委託其以
    系爭房地向訴外人玉山商業銀行股份有限公司（下稱玉山銀
    行）辦理抵押貸款，辦畢後李金鳳未將系爭權狀返還伊。嗣
    伊為延長貸款期限、減少每月還款金額，將伊身分證影本及
    104年4月2日申請之印鑑證明（下稱系爭印鑑證明）交予李
    金鳳代為辦理。詎李金鳳未經授權，擅自於104年4月7日以
    系爭房地為上訴人設定擔保債權總金額新臺幣（下同）300
    萬元（下稱系爭債權）之最高限額抵押權（下稱系爭抵押權
    ），上訴人亦未證明與李金鳳間有消費借貸合意等語。爰依
    民法第767條第1項規定，求為判決確認系爭抵押權及系爭債
    權不存在，上訴人並應塗銷系爭抵押權登記。原審為上訴人
    敗訴之判決。上訴人不服，提起上訴。被上訴人答辯聲明：
    上訴駁回。　　
二、上訴人則以：伊有出借款項予李金鳳，系爭債權自屬存在。
    又系爭抵押權設定申請書上之被上訴人印文為真正，被上訴
    人自承確有交付李金鳳系爭權狀、系爭印鑑證明及身分證影
    本，可見被上訴人有授權李金鳳辦理系爭抵押權設定登記。
    縱未授權，但被上訴人交付前開文件予李金鳳，係以自己行
    為表示代理權授與他人，自應負表見代理責任等語，資為抗
    辯。上訴聲明：㈠原判決廢棄；㈡被上訴人在第一審之訴駁回
    。 　　
三、按法律關係之存否不明確，致原告在私法上之地位有受侵害
    之危險，而此危險得以對於被告之確認判決除去之者，即得
    依民事訴訟法第247條之規定提起確認之訴。本件被上訴人
    主張系爭抵押權及系爭債權均不存在，為上訴人所否認，是
    兩造間就系爭抵押權及系爭債權存否即有爭執，致被上訴人
    私法上地位有受侵害之危險，而此不明確之情形得以本件確
    認之訴予以排除，堪認被上訴人確有即受確認判決之法律上
    利益。
四、查被上訴人主張系爭房地為其所有，系爭房地設定有系爭抵
    押權，權利人為上訴人，被上訴人為債務人兼義務人、李金
    鳳為債務人等情，有土地與建物登記謄本、土地登記申請書
    、系爭抵押權設定契約書可稽(見原審卷第19-35頁)，並為
    上訴人所不爭執，堪信為真實。
五、又被上訴人主張系爭債權不存在，且其並未授權李金鳳設定
    系爭抵押權，亦無表見代理之適用，系爭抵押權應予塗銷等
    情，惟為上訴人否認，並以前詞置辯。茲就兩造爭點（見本
    院卷第127-128頁），敘述如下：
  ㈠系爭債權存在：
　⒈按當事人主張有利於己之事實，就其事實有舉證之責任，民
    事訴訟法第277條定有明文。而消極確認之訴，應由被告負
    立證責任。本件被上訴人請求確認上訴人之系爭債權不存在
    ，而提起消極確認之訴，依上說明，應由主張系爭債權存在
    之上訴人，負舉證責任。 　
　⒉上訴人抗辯其於104年4月7日自玉山銀行板橋分行帳戶轉帳15
    0萬元予李金鳳，同日辦理系爭抵押權設定，以擔保債務人
    （李金鳳、被上訴人）對於抵押權人（上訴人）現在（包含
    過去所附現在尚未清償）及將來在本抵押權設定契約書所定
    最高限額內所負之債務，包括借款、墊款、票據及保證， 
    李金鳳於同年5至9月間陸續匯款返還借款共100萬元；嗣李
    金鳳又先後向其借貸150萬元、130萬元，其乃於同年9月7日
    依李金鳳指示轉帳70萬元、80萬元至訴外人即李金鳳之女王
    媺涵之玉山銀行帳戶，及於同年10月2日轉帳130萬元至王媺
    涵上開玉山銀行帳戶；同年10月15日李金鳳再借貸155萬元
    ，其旋於同年10月19日匯款155萬元至李金鳳玉山銀行帳戶
    等語，並提出抵押權設定申請書、存摺交易往來明細、存款
    憑條、支票、本票、約定償還時程書為證（見原審卷第35、
    173-195、289-291頁），足見上訴人確有出借前開款項予李
    金鳳，前開款項為系爭抵押權之擔保範圍。被上訴人對於前
    開轉帳情形，並不爭執，惟主張上訴人未證明與李金鳳消費
    借貸合意云云（見本院卷第87頁）。然經審視前開約定償還
    時程書，載明李金鳳向上訴人借款，需依下列還款時程進行
    還款等語（見原審卷第289-291頁），且證人王媺涵證述前
    開約定償還時程書之連帶保證人欄姓名為其親簽等語（見原
    審卷第291、329頁），證人即玉山銀行人員王哲文亦證述：
    上訴人有借款給李金鳳。當時借款是講一個總額度，依設定
    的總金額，分批把資金匯款給李金鳳等語（見原審卷第259
    頁），則上訴人與李金鳳間如無消費借貸合意，衡情上訴人
    何有出借前開款項予李金鳳，李金鳳並書立約定償還時程書
    ，由王媺涵擔任連帶保證人，且為擔保系爭債權而設定系爭
    抵押權登記之舉。堪認上訴人抗辯系爭債權存在，應值採信
    。
  ㈡被上訴人並未授權李金鳳設定系爭抵押權，然其應對上訴人
    負表見代理責任：
　⒈按依民法第103條第1項規定，代理人於代理權限內，以本人
    名義所為之意思表示，直接對本人發生效力；反之，無權代
    理，係行為人未經本人授與代理權而以本人名義所為之代理
    行為，或雖經本人授與代理權而逾越代理權限所為之代理行
    為。上訴人抗辯被上訴人同意李金鳳設定系爭抵押權設定云
    云。惟查，證人即協助辦理系爭抵押權設定登記之代書曾豪
    爽證稱：玉山銀行人員王哲文說朋友李金鳳有不動產抵押問
    題需要協助，伊先以電話跟李金鳳聯絡，告知要準備私人借
    款所需文件，即權狀、印鑑章、印鑑證明及所有權人之身分
    證影本後，約在李金鳳住處，不是被上訴人住處。系爭抵押
    權設定之土地登記申請書及抵押權設定契約書之內容是伊先
    繕打好，當場伊再填寫權狀標的及雙方資料，後來由李金鳳
    自己去地政機關送件辦理登記，上訴人及王哲文並未在場。
    本件伊並沒有跟被上訴人接洽過等語（見原審卷第234-242
    頁）；證人王哲文亦證稱：伊沒有跟被上訴人本人確認過是
    否同意設定系爭抵押權，因為李金鳳表示會自己跟被上訴人
    說。後來被上訴人有到銀行，問為何有系爭抵押權之設定，
    伊問被上訴人怎麼會不知道，因為辦理抵押權設定要有權狀
    ，被上訴人表示是因為調資料所以才發現有系爭抵押權，並
    說李金鳳向其稱要向銀行申請展延，所以需要權狀等資料，
    才把權狀等資料交給李金鳳，李金鳳並未提出任何被上訴人
    同意設定抵押之書面資料等語（見原審卷第259-263頁）。
    依上可知，系爭抵押權設定過程，係由李金鳳與曾豪爽接洽
    辦理，且在李金鳳家中用印，於系爭抵押權設定申請書簽訂
    時，被上訴人並未在場，曾豪爽亦未證明有與被上訴人進行
    核對、確認身分，無從認定被上訴人有授權李金鳳設定系爭
    抵押權。則上訴人抗辯被上訴人有同意李金鳳設定系爭抵押
    權云云，既未舉證證明，自難採信。
　⒉次按由自己之行為表示以代理權授與他人，或知他人表示為
    其代理人而不為反對之表示者，對於第三人應負授權人之責
    任。但第三人明知其無代理權或可得而知者，不在此限，民
    法第169條定有明文。又所謂「由自己之行為表示以代理權
    授與他人」，係指無代理權人以本人名義為法律行為，惟具
    有使第三人信賴其具有代理權之權利外觀（表見事實），為
    保護交易安全，而令本人負授權人責任（最高法院109年度
    台上字第2197號判決意旨參照）。而借據內印章及抵押房契
    既均為真正，雖由他人代為立據而除有確切反證外，自應推
    定為本人授權行為（最高法院109年度台上字第1446號判決
    發回意旨參照）。經查：
　⑴上訴人辯稱被上訴人交付李金鳳系爭權狀、系爭印鑑證明及
    身分證影本，係以自己行為表示代理權授與他人，應負表見
    代理責任等語，並提出玉山銀行房屋貸款申辦資料、系爭房
    地登記謄本為憑（見原審卷第25-26、107-150頁）。查被上
    訴人前於101年間交付系爭權狀予李金鳳，於101年2月、4月
    及11月間陸續向玉山銀行辦理房屋貸款申請，並提供系爭房
    地設定最高限額抵押權登記予玉山銀行，復於104年4月間交
    付印鑑證明、印鑑章及身分證影本予李金鳳等情，有玉山銀
    行房屋貸款申辦資料、系爭房地登記謄本足稽（見原審卷第
    25-26、107-150頁），並經證人王哲文證稱：李金鳳於101
    年有到玉山銀行表示與被上訴人有資金需求，不動產是被上
    訴人的，由伊負責接洽、處理，當時李金鳳說被上訴人忙碌
    ，所以把資料給李金鳳處理，後續有申請對保及兩次增貸。
    於對保時，伊都有見過被上訴人，銀行也有核撥款項，貸款
    人是被上訴人，貸款金額亦核撥入被上訴人之帳戶，貸款之
    清償亦係自被上訴人之帳戶扣款等語明確（見原審卷第259
    頁），可知被上訴人已確知辦理不動產抵押權之目的及設定
    登記必需之文件證明，其對於系爭權狀之重要性應有充分瞭
    解。且系爭抵押權設定申請書所附之印鑑證明，為被上訴人
    於104年4月2日親往戶政事務所申請，於申請目的欄係載為
    「不限定用途」（見原審卷第37頁），既為被上訴人所不爭
    執（見本院卷第89、91頁），則所有權狀、身分證影本、印
    鑑證明等物，均屬設定抵押權必備之文件，不輕易交予他人
    ，被上訴人明知上情，仍交付予李金鳳，亦未限定用途，衡
    此情形，堪認上訴人抗辯被上訴人由自己之行為足使一般人
    正當信賴其有表示以代理權授與李金鳳設定系爭抵押權，應
    負表見代理授權人責任，應屬有據。
　⑵被上訴人雖主張伊係為延長貸款期限、減少每月還款金額，
    始將伊身分證影本、系爭印鑑證明交予李金鳳，本件無表見
    代理之適用，且上訴人專門從事放款，應不受表見代理之保
    護云云，並提出通話紀錄、玉山銀行催款通知及曾豪爽、王
    哲文、王媺涵之證詞為憑（見本院更ㄧ卷第97-103頁、本院
    卷第121-122頁、原審卷第234-242、258-264、327-330頁）
    。惟經審視被上訴人所舉之前開證據，固可認玉山銀行有向
    被上訴人催討貸款，被上訴人則向李金鳳表示要前往繳納，
    及被上訴人於系爭抵押權設定時並未在場等情。然被上訴人
    將所有權狀、身分證影本、印鑑證明交付李金鳳，無論其用
    途為何，依此客觀情形，已足使一般人正當信賴被上訴人有
    表示以代理權授與李金鳳設定系爭抵押權。且證人王哲文亦
    證稱：李金鳳說會說服被上訴人拿不動產出來做設定，後來
    上訴人有借款給李金鳳等語（見原審卷第259頁），可見李
    金鳳之行為，亦足使上訴人誤信被上訴人對其有授以代理權
    ，否則自無允以出借款項之理，堪認上訴人為善意無過失之
    第三人，被上訴人對於李金鳳無權代理其設定系爭抵押權登
    記之法律行為，應有民法第169條前段規定表見代理原則之
    適用。又被上訴人就上訴人係明知或可得而知李金鳳無代理
    權乙情，既未舉證證明，縱上訴人係專門從事放款之人，仍
    難據謂其不受表見代理之保護，被上訴人自不得依民法第16
    9條但書規定，主張其得免負授權人之責任。
　㈢被上訴人請求確認系爭抵押權及系爭債權不存在，上訴人並
    應塗銷系爭抵押權登記，為無理由：
　⒈按稱最高限額抵押權者，謂債務人或第三人提供其不動產為
    擔保，就債權人對債務人一定範圍內之不特定債權，在最高
    限額內設定之抵押權，民法第881條之1第1項定有明文。又
    所有人對於妨害其所有權者，得請求除去之，民法第767條
    第1項中段定有明文，此所謂妨害者，係指以占有以外方法
    ，客觀上不法侵害所有權或阻礙所有人之圓滿行使其所有權
    之行為或事實而言，而所謂不法，係指所有人對於行為人之
    妨害，於法令上並無容忍之義務。　
　⒉查上訴人對李金鳳之系爭債權存在，且李金鳳於104年4月7日
    為擔保其對上訴人之債務，以系爭房地為上訴人設定系爭抵
    押權，被上訴人對於李金鳳無權代理其設定系爭抵押權登記
    之法律行為，依民法第169條前段規定，須對上訴人負授權
    人之責任，既如前述，則被上訴人自應負系爭抵押權之物上
    保證人責任。又上訴人對李金鳳之系爭債權，屬系爭抵押權
    之擔保債權範圍，被上訴人在法令上即有容忍之義務，自不
    得請求塗銷系爭抵押權設定登記。故被上訴人依民法第767
    條第1項中段規定，請求確認系爭抵押權及系爭債權不存在
    ，並請求上訴人塗銷系爭抵押權登記，即屬無據。 　
六、從而，被上訴人依民法第767條第1項中段規定，請求㈠確認
　　系爭抵押權及系爭債權不存在，㈡上訴人應將系爭抵押權登
    記塗銷，均無理由，不應准許。原審為上訴人敗訴之判決，
    尚有未洽，上訴意旨指摘原判決不當，求予廢棄改判，為有
    理由，應由本院廢棄改判如主文第2項所示。
七、本件事證已臻明確，兩造其餘之攻擊或防禦方法及所用之證
    據，經本院斟酌後，認為均不足以影響本判決之結果，爰不
    逐一論列，併此敘明。
八、據上論結，本件上訴為有理由，判決如主文。 
中　　華　　民　　國　　111 　年　　6 　　月　　29　　日
                  民事第五庭    
                      審判長法  官  賴劍毅
                            法  官  陳君鳳
                            法  官  邱靜琪
正本係照原本作成。
如不服本判決，應於收受送達後20日內向本院提出上訴書狀，其
未表明上訴理由者，應於提出上訴後20日內向本院補提理由書狀
（均須按他造當事人之人數附繕本）上訴時應提出委任律師或具
有律師資格之人之委任狀；委任有律師資格者，另應附具律師資
格證書及釋明委任人與受任人有民事訴訟法第466 條之1第1項但
書或第2項所定關係之釋明文書影本。
中　　華　　民　　國　　111 　年　　7 　　月　　6 　　日

                            書記官  張淨卿